臺灣高等法院臺南分院民事判決
110年度上易字第235號
上  訴  人  乙男      （年籍資料詳卷）
兼法定代理  
人          乙父      （年籍資料詳卷）
被上訴人    甲女      （年籍資料詳卷）
兼法定代理  
人          甲父      （年籍資料詳卷）
            甲母      （年籍資料詳卷）
共     同
訴訟代理人  曾獻賜律師
            林奕翔律師
上列當事人間請求侵權行為損害賠償事件，上訴人對於中華民國
110年8月5日臺灣臺南地方法院第一審判決提起上訴(110年度訴
字第506號)，本院於111年1月13日言詞辯論終結，判決如下：
    主  文
上訴駁回。
第二審訴訟費用由上訴人連帶負擔。
    事實及理由
甲、程序方面：
    上訴人乙○、甲○(下稱上訴人2人)經合法通知均未於言詞辯
    論期日到場，核無民事訴訟法第386條所列各款情形，爰依
    被上訴人丙○、丁○、戊○(下稱被上訴人3人)之聲請，由其一
    造辯論而為判決。
乙、實體方面：
一、本件被上訴人3人主張：被上訴人丙○與上訴人乙○就讀國中
    時，曾為男女朋友關係，乙○明知丙○為14歲以上未滿16歲之
    人，身體發育尚未健全，性自主及判斷能力未臻成熟，竟基
    於與14歲以上未滿16歲女子為性交行為之犯意，分別於民國
    (下同)109年9月15日10時許、109年10月1日11時許、109年1
    0月15日12時許，在乙○住處2樓房間內，與丙○進行性器交合
    之性交行為共3次，致丙○懷孕，嗣丙○進行人工引產，身心
    受創甚鉅。乙○上開妨害性自主行為，經臺灣臺南地方法院
    少年法庭以000○○○○○○00○裁定宣示○○○○○○○○○○○(下稱系爭少
    年案件)。乙○行為時未滿16歲，甲○為其法定代理人，自應
    與乙○負連帶賠償責任，丙○爰依民法第184條第1項前段、第
    187條第1項前段、第195條第1項前段規定，請求乙○、甲○連
    帶賠償精神慰撫金新臺幣（下同）400,000元。被上訴人丁○
    、戊○為丙○之法定代理人，對丙○有保護及教養之義務，丙○
    遭乙○不法侵害，侵害丁○、戊○之監護權情節重大，亦使丁○
    、戊○受有嚴重精神上痛苦，丁○、戊○爰依民法第195條第3
    項、第187條第1項前段規定，請求上訴人2人連帶賠償精神
    慰撫金各200,000元。（原審判命上訴人2人連帶給付丙○180
    ,000元本息，判命上訴人2人連帶給付丁○、戊○各80,000元
    本息，及就丙○、丁○、戊○勝訴部分為假執行及附條件免假
    執行之宣告，並駁回丙○及丁○、戊○其餘之請求及假執行之
    聲請。上訴人2人對其敗訴部分，聲明不服，提起上訴，丙○
    及丁○、戊○對於原審駁回其等請求部分，未據聲明不服，此
    部分不在本件審理範圍）。並答辯聲明:上訴駁回。
二、上訴人2人未於言詞辯論期日到場，惟據其以前到場所為之
    陳述略以:丙○至伊家中，均趁法定代理人甲○出門上班之時
    ，甲○並不知情，且係丙○自行前來，對於丙○至伊家中之事
    ，丁○、戊○早已知情，均未制止，亦應負管教不當之責。詎
    丙○與乙○發生性交行為後，被上訴人3人竟向上訴人2人索取
    高額之賠償，顯屬無據云云，資為抗辯。並上訴聲明：㈠原
    判決關於命上訴人二人連帶給付丙○180,000元本息，及上訴
    人二人連帶給付丁○、戊○各80,000元本息及各該部分假執行
    之宣告暨命負擔訴訟費用之裁判均廢棄。㈡上開廢棄部分，
    丙○、丁○、戊○在第一審之訴及假執行之聲請均駁回。
三、兩造不爭執事項:
  ㈠丙○與乙○就讀國中時，係男女朋友關係，乙○明知丙○為14歲
    以上未滿16歲之人，身體發育尚未健全，性自主及判斷能力
    未臻成熟，竟分別於109年9月15日10時許、109年10月1日11
    時許、109年10月15日12時許，在乙○住處2樓房間内，與丙○
    進行性器交合之性交行為共3次，致丙○被懷孕，丙○之後進
    行人工引產。乙○上開妨害性自主行為，業經系爭少年案件
    裁定宣示○○○○○○○○○○○等節，有系爭少年案件少年法庭宣示
    筆錄、受理疑似性侵害事件驗傷診斷書、婦產科門診手術同
    意書各1份為證（見原審110年度補字第202號卷，下稱原審
    補字卷，第29至38頁）。
  ㈡對於原審法院調閱之兩造財產歸戶資料都不爭執（見原審外
    放卷）。
四、兩造爭執事項:
  ㈠丙○依民法第184條第1項前段、第187條第1項前段、第195條
    第1項前段規定，請求上訴人2人連帶賠償精神慰撫金180,00
    0元有無理由?
  ㈡丁○、戊○依民法第195條第3項準用同條第1項、第187條第1項
    前段規定，請求上訴人2人連帶賠償精神慰撫金各80,000元
    有無理由?
五、得心證理由:　　
  ㈠丙○依民法第184條第1項前段、第187條第1項前段、第195條
    第1項前段規定，請求上訴人2人連帶賠償精神慰撫金180,00
    0元有無理由?
　⒈按「故意或過失，不法侵害他人之權利者，負損害賠償責任
    。故意以背於善良風俗之方法，加損害於他人者亦同」、「
    不法侵害他人之身體、健康、名譽、自由、信用、隱私、貞
    操，或不法侵害其他人格法益而情節重大者，被害人雖非財
    產上之損害，亦得請求賠償相當之金額」、「前2項規定，
    於不法侵害他人基於父、母、子、女或配偶關係之身分法益
    而情節重大者，準用之」，民法第184條第1項、第195條第1
    項前段、第3項分別定有明文。貞操權係獨立之人格權，屬
    民法第184條第1項前段所規定「權利」之一種，此見同法第
    195條第1項將「貞操」獨立列明為法律保護之人格法益自明
    ，貞操權保護之法益，係在於任何人（不分男女）惟有自由
    意思下得為婚姻外之性交，不受他人不法干涉，即貞操權係
    以性之尊嚴及自主為內容之權利。又對於十四歲以上未滿十
    六歲之男女為性交者，處七年以下有期徒刑，刑法第227條
    第2項亦有明文，是在現行法律體制下，並不承認十四歲以
    上未滿十六歲之男女有同意為性交行為之能力，故與之發生
    性交行為，即發生侵害貞操權之問題。從而，縱使得到十四
    歲以上未滿十六歲女子之同意而與之發生性交行為，仍屬不
    法侵害行為，且係侵害14歲以上未滿16歲女子之貞操權，應
    構成民事上之侵權行為，加害人應負侵權行為損害賠償責任
    。
　⒉查乙○分別於109年9月15日、109年10月1日、109年10月15日
    與丙○為性交行為時，固無違反丙○之意願，然因丙○當時為
    未滿16歲之人，不論其有無同意或反對為性交行為，丙○尚
    未達足以明瞭且誠摯同意之心智狀態，故國家基於保護幼年
    男女之身心發展，而認丙○縱有同意仍不阻卻違法，故乙○之
    行為仍屬侵害丙○貞操權之故意侵權行為，乙○自應對丙○負
    侵權行為損害賠償責任。
　⒊又「無行為能力人或限制行為能力人，不法侵害他人之權利
    者，以行為時有識別能力為限，與其法定代理人連帶負損害
    賠償責任。行為時無識別能力者，由其法定代理人負損害賠
    償責任。」、「夫妻離婚者，對於未成年子女權利義務之行
    使或負擔，依協議由一方或雙方共同任之」，民法第187條
    第1項前段、第1055條第1項前段分別定有明文。查乙○對丙○
    為上開性交行為時，係15歲之未成年人，乙○父母業於97年4
    月11日離婚，並約定其由乙○之父即甲○監護，有乙○個人戶
    籍資料查詢結果附於系爭少年案件可稽(見原審110年度少調
    字第35號卷第17頁)，是甲○為乙○之法定代理人，自應對平
    時對於青春期之乙○教導相關法律知識，更應關注乙○與異性
    之交往情形，以防止乙○與未滿16歲男女發生性關係之不法
    行為，始得認為其監督並未疏懈，然甲○未於事前盡管教及
    監督之責，以避免乙○對丙○為上揭性交行為，應認甲○對於
    乙○之管教監督有所疏懈，自應與乙○就上開侵權行為，對丙
    ○及丁○、戊○負連帶損害賠償責任(有關乙○、甲○對丁○、戊○
    之侵權行為損害賠償責任，將於㈡述之)。
　⒋再按慰藉金之賠償須以人格權遭遇侵害，使精神上受有痛苦
    為必要，其核給之標準固與財產上損害之計算不同，然非不
    可斟酌雙方身分資力與加害程度，及其他各種情形核定相當
    之數額（最高法院51年度台上字第223號判決意旨參照）；
    又非財產上損害之慰撫金數額，究竟若干為適當，應斟酌兩
    造身分、地位及經濟狀況，俾為審判之依據（最高法院86年
    度台上字第511號判決意旨參照）。本院審酌丙○因乙○之強
    制性交致懷孕，事後因而進行人工引產之身心受創狀態及丙
    ○現在學中，108、109年度均無所得，名下無財產；乙○現在
    學中，108、109年度均無所得，名下無財產；甲○為高職畢
    業，受僱為工人，月收入4、5萬元，108、109年度之所得分
    別為615,722元、580,566元，名下有不動產2筆、汽車2輛、
    投資7筆等情（見原審卷第44頁），此有原審法院依職權調
    取兩造稅務電子閘門財產所得調件明細表各1份附卷可考(見
    原審外放卷），並考量丙○與乙○上開身分、地位、經濟狀況
    ，及乙○與丙○發生性行為時，均未滿16歲，心智發育尚未成
    熟等情，認丙○請求精神慰撫金應以180,000元為適當。上訴
    人2人辯稱其2人毋庸負任何損害賠償責任云云，並無可採。
 ㈡丁○、戊○依民法第195條第3項準用同條第1項、第187條第1項
   前段規定，請求上訴人2人連帶賠償精神慰撫金各80,000元有
   無理由?
 ⒈按父母對於未成年子女有保護及教養之權利義務，民法第1084
   條第2項定有明文，所謂保護係指預防及排除危害，以謀子女
   身心之安全，包括對其日常生活為適當之監督及維護；教養
   為教導養育子女，以謀子女身心之健全成長(最高法院84年度
   台上字第317號判決意旨參照)，此為父母對未成年子女因親
   子關係所生之身分法益，即「監督權」，應屬民法第184條第
   1項前段規定所保護之權利（最高法院48年度台上字第272號
   判決意旨參照）。是父母對子女之監督權受不法之侵害，自
   屬基於父、母、子、女關係之身分法益受侵害，應有民法第1
   84條第1項前段、第195條第3項規定之適用。丁○、戊○為丙○
   之法定代理人，對丙○有教導養育之權，乙○所為已嚴重影響
   丙○之身心發展，自係故意侵害丁○、戊○基於父、母親之身分
   對於子女保護教養之監護權即身分法益，丙○並因乙○之強制
   性交而懷孕，事後進行人工引產，則丁○、戊○基於父、母、
   子、女關係之身分法益受侵害，其情節並屬重大，乙○亦應對
   丁○、戊○負侵權行為損害賠償責任。是丁○、戊○依民法第195
   條第1項、第3項規定，請求上訴人2人連帶賠償其非財產上之
   損害，核屬有據。
 ⒉本院審酌丙○因乙○之強制性交懷孕，事後因而進行人工引產，
   身為父母丁○、戊○因未成年子女墮胎，其等基於父、母、子
   、女關係之身分法益受侵害，身心所受煎熬程度及丁○為高中
   畢業，職業為堆高機司機，108、109年度之所得分別為605,4
   29元、600,192元，名下無財產；戊○為高中畢業，職業為家
   管，無收入，108、109年度之所得分別為99,756元、9,123元
   ，名下有汽車1輛、投資3筆；乙○現在學中，108、109年度均
   無所得，名下無財產；甲○為高職畢業，受僱為工人，月收入
   4、5萬元，108、109年度之所得分別為615,722元、580,566
   元，名下有不動產2筆、汽車2輛、投資7筆等情，業經被上訴
   人3人與上訴人2人陳述明確（見原審卷第44頁），並有原審
   依職權調取兩造稅務電子閘門財產所得調件明細表各1份附卷
   可考(見原審外放卷），及上訴人2人與丁○、戊○上開身分、
   地位、經濟狀況，認丁○、戊○請求精神慰撫金各80,000元，
   要屬適當，應予准許。
六、綜上所述，被上訴人3人依民法第184條第1項前段、第195條
    第1項前段、第195條第3項、第187條第1項前段規定，請求
    上訴人2人連帶給付丙○、丁○、戊○各180,000元、80,000元
    、80,000元，及均自110年4月28日起至清償日止，按週年利
    率百分之5計算之利息，核屬正當，從而原審就此部分為丙○
    、丁○、戊○勝訴判決，及為假執行及附條件免假執行之宣告
    ，即無不合。上訴論旨指摘原判決此部分不當，求予廢棄改
    判，為無理由，應駁回其上訴。
七、本件事證已臻明確，兩造其餘之攻擊或防禦方法及所用之證
    據，認為均不足以影響本判決之結果，爰不逐一論列，附此
    敘明。
八、據上論結，本件上訴為無理由，依民事訴訟法第449條第1項
    、第85條第1項前段、第463條、第385條第1項前段，判決如
    主文。
中　　華　　民　　國　　111 　年　　2 　　月　　10　　日
                  民事第三庭    審判長法  官  吳森豐

                                      法  官  郭貞秀

                                      法  官  孫玉文
上為正本係照原本作成。
不得上訴。　　　　　　　　　　　　　　　　　　　　　　　
中　　華　　民　　國　　111 　年　　2 　　月　　10　　日

                                      書記官  鄭鈺瓊